【裁判字號】    96,自,188
【裁判日期】    980824
【裁判案由】    誹謗
【裁判全文】
臺灣臺北地方法院刑事裁定               96年度自字第188號
反  訴  人  甲○○
            丙○○
上二人共同
選任代理人  陳友炘律師
            許惠峰律師
反  訴被告  乙○○
選任辯護人  賴素如律師
            陳以儒律師
            李宜光律師
上列反訴被告對反訴人提起誹謗自訴，經反訴人反訴誣告，本院
裁定如下：
    主  文
反訴駁回。
    理  由
一、按提起自訴之被害人犯罪，與自訴事實直接相關，而被告為
    其被害人者，被告得於第一審論終結前提起反訴；刑事訴訟
    法第338條定有明文。而誣告人得提起自訴，自訴案件之被
    告，依刑事訴訟法第330條（即現行法第338條）之規定，亦
    得對於自訴人提起誣告之反訴（院字第1562號可資參照）。
    又按自訴之撤回，不影響於反訴，刑事訴訟法第342條定有
    明文。本件自訴人即反訴被告乙○○自訴被告即反訴人甲○
    ○、丙○○誹謗案件，嗣經反訴人於民國96年11月29日提出
    刑事反訴狀反訴反訴被告誣告。雖反訴被告已於97年7月15
    日撤回自訴，此有撤回自訴狀在卷可稽，惟依前開規定，不
    影響於反訴人之反訴，合先敘明。
二、按法院或受命法官於自訴案件第一次審判期日前訊問及調查
    結果，如認為案件有刑事訴訟法第252條至第254條之情形者
    ，得以裁定駁回其自訴，同法第326條第3項定有明文。次按
    「案件有左列情形之一者，應為不起訴之處分：...十、犯
    罪嫌疑不足者。」刑事訴訟法第252條亦有規定。末按犯罪
    事實應依證據認定之，無證據不得推定其犯罪事實；不能證
    明被告犯罪者應諭知無罪之判決，刑事訴訟法第154條第2項
    及第301條第1項亦分別定有明文。又刑事訴訟法上所謂認定
    犯罪事實之證據，係指足以認定被告確有犯罪行為之積極證
    據而言，該項證據自須適合於被告犯罪事實之認定，始得採
    為斷罪資料；事實之認定應憑證據，如未發現相當證據，或
    證據不足以證明，自不能以推測或擬制之方法，以為裁判之
    依據；告訴人之告訴，係以使被告受刑事訴追為目的，是其
    陳述是否與事實相符，仍應調查其他證據以資審認（最高法
    院52年臺上字第1300號判例參照）；再認定被告之犯罪事實
    ，須依積極證據，苟積極證據不足為不利於被告事實之認定
    時，即應為有利於被告之認定，更不必有何有利之證據（最
    高法院30年上字第816號判例意旨參照）。另按刑法上誣告
    罪之成立，以意圖他人受刑事或懲戒處分，而為虛偽之告訴
    ，告發或報告為要件，所謂虛偽，係指明知無此事實，故意
    捏造者而言。若誤認為有此事實或以為有此嫌疑，自不得指
    為虛偽，即難以該罪相繩（最高法院76年度臺上字第2874號
    裁判要旨同此）；再按誣告罪之構成要件，首須意圖他人受
    刑事或懲戒處分，次須向該管公務員誣告。稱誣告即虛構事
    實進而申告他人犯罪而言，所謂虛構事實，係指明知無此事
    實而故意捏造者而言，如若出於誤信、誤解、誤認或懷疑有
    此事實，或對於其事實張大其詞，或資為其訟爭上之攻擊或
    防禦方法，或其目的在求判明是非曲直者，固均不得謂屬於
    誣告，即其所申告之事實，並非完全出於憑空捏造或尚非全
    然無因，只以所訴事實，不能積極證明為虛偽或因證據不充
    分，致被誣人不受追訴處罰者，仍不得謂成立誣告罪（最高
    法院83年度臺上字第1959號裁判要旨見解同此）。復按，刑
    法之誣告罪，其誣告之方式為告訴、告發、自訴或報告，以
    書狀或口頭行之，或具名或捏名或匿名為之，均所不問，惟
    須出諸積極之行為，不得以消極行為犯之（最高法院90年度
    臺上字第3505號裁判要旨同此見解）
三、本件反訴意旨略以：反訴被告前因特別費案遭臺灣臺北地方
    法院檢察署檢察官以96年度偵字第3844號起訴在案，雖經本
    院以96年度矚重訴字第1號案件判決無罪，然全案亦經檢察
    官提起上訴，並未確定。而於起訴書之附件中，確實記載有
    反訴被告擔任臺北市市長期間，所使用首長特別費之單據中
    ，有反訴人所指載有購買女性內衣等物品之發票，此為反訴
    被告所不爭執。反訴人等先後於96年9月26日及同年月29日
    在立法院之記者會上，對反訴被告所為之質問，係本於反訴
    人甲○○係臺北市第一選區選出之立法委員，反訴人丙○○
    則係臺北市中正、萬華區所選出之臺北市市議員，基於為民
    喉舌、監督政府之職責，就前開起訴書中所為記載之若干疑
    點，對反訴被告公開提出疑問，目的乃在促請反訴被告亦得
    向市民大眾公開說明，亦係使其有向市民大眾澄清之機會，
    並無損害反訴被告名譽之意圖，且不致生反訴被告名譽受損
    之結果，故對於反訴人等之質問，反訴被告透過新聞媒體說
    明即可澄清，卻捨此不為，而對反訴人等提起誹謗罪之自訴
    ，欲藉此迫使反訴人等及社會大眾均不得於對其有所質疑時
    ，提出質問，造成寒蟬效應，顯見其欲藉此而使反訴人等受
    刑事處分之意；因認反訴被告涉犯刑法第169條第1項之誣告
    罪嫌。
四、訊據反訴被告堅決否認有誣告之犯行，辯稱略以：伊於本案
    96年11月21日準備期日中，係針對反訴人所言『依臺灣臺北
    地方法院檢察署96年度偵字第3844號起訴書附表七編號第22
    4號統一發票之形式真正不爭執』，然就該發票內容之物，
    一再強調係因訴外人余文便宜行事，以大額發票替換原始憑
    證，且該發票所購買之物品，亦非「女性內衣」，此觀伊之
    自訴狀即可明瞭，詎反訴人等卻於反訴狀誆稱伊不爭執該發
    票係「購買女性內衣」等物品，其主張絕非事實。且伊所以
    對反訴人等提起自訴，係以反訴人等基於誹謗伊名譽之目的
    ，明知伊並無使用假發票且與市長特別費案「單據核銷」部
    分之案情無關，並在本院刑事庭判決伊該案無罪後，反訴人
    等卻故意於96年9月26日以召開記者會方式，指摘傳述伊有
    「使用特別費購買女用內衣、玩具」等足以損害伊名譽之事
    。嗣後伊多次透過發布新聞稿之方式澄清並無使用假發票而
    要求反訴人等更正，然反訴人等卻再度於同年月29日召開記
    者會詆毀伊名譽，伊迫於無奈，為防止不實內容之散布，不
    得已方對反訴人等提起誹謗罪之自訴。反訴人等亦不否認有
    召開記者會之事實，並有相關平面、電視媒體之報導為證，
    足證伊提起本件自訴並非無據或捏造事實。況反訴人等所為
    上開言論是否構成刑法上之誹謗罪，屬法律評價範疇，伊提
    起本件自訴之目的僅係在維護自身名譽，希望透過訴訟程序
    求得判明是非曲直，絕無誣告之意圖等語。
五、經查:
(一)、反訴被告確於96年10月29日向本院自訴反訴人等誹謗，此有
    刑事自訴狀在卷可稽。
(二)、質之反訴人均坦承曾在立法院召開記者會，並承認曾說過有
    關反訴被告「單據核銷部分，有購買女性內衣等物」等話，
    此有本院96年11月21日準備程序筆錄及97年2月4日準備程序
    筆錄可證，復有反訴被告所提出之96年9月26日中央通訊社
    、中央廣播電臺、中廣新聞網、中時電子報及96年9月29日
    中央通訊社、中時電子報、聯合新聞網等相關網路報導影本
    等件附卷可資佐證（詳本院卷第12頁至第19頁），堪信為真
    實。
(三)、本件反訴被告自訴反訴人等誹謗之犯罪事實，雖因反訴被告
    撤回告訴，而無須審究反訴人等是否構成誹謗罪。惟依反訴
    人前揭記者會所指的內容，確實涉及反訴被告是否有貪污治
    罪條例之犯罪嫌疑，自與其名譽有關，且反訴被告一再質疑
    反訴人記者會所指的內容並無所本，是其提自訴，當屬出於
    保衛自己名譽之動機，請求法院平亭曲直，並非憑空捏造毫
    無所本，是按前所述，反訴被告提起本件自訴，自與誣告罪
    之構成要件不該當。
六、綜上所述，反訴被告提起本件自訴，既非全然無因，且又係
    為了保衛自己名譽而請求法院判明是非曲直，此舉顯然與誣
    告的行為有別。此外，遍查本件所有卷證，復查無其他積極
    證據，足資證明反訴被告確有誣告之犯行，犯罪嫌疑既為不
    足，揆諸前揭規定及判例意旨所示，自應由本院逕為諭知裁
    定駁回其反訴。
據上論斷，應依刑事訴訟法第326條第3項、第252條第10款，裁
定如主文。
中    華    民    國    98    年    8    月    24    日
                  刑事第十三庭  審判長法  官  許泰誠
                                      法  官  郭顏毓
                                      法  官  張文俊
以上正本證明與原本無異。
如不服本裁定，應於送達後5日內，向本院提出抗告狀。
                                      書記官  陳鳳瀴
中    華    民    國    98    年    8     月    24    日


司法院資訊處製作；財團法人民間司法改革基金會備份。
